臺灣高等法院高雄分院刑事判決　　100年度選上更(二)字第7號
上　訴　人
即　被　告　林煥昌
選任辯護人　曾慶雲律師
上列上訴人因違反公職人員選舉罷免法案件，不服臺灣屏東地方
法院99年度選訴字第2 號中華民國99年8 月11日第一審判決（起
訴案號：臺灣屏東地方法院檢察署98年度選偵字第89、97號），
提起上訴，經最高法院第二次發回更審，本院判決如下：
    主  文
原判決撤銷。
林煥昌犯公職人員選舉罷免法第九十九條第一項之行求賄賂罪，
處有期徒刑年貳月，褫奪公權肆年。未扣案行求之賄賂新臺幣
伍佰元沒收。
    事  實
一、林煥昌於屏東縣內埔鄉第16屆鄉長及屏東縣議會第17屆議員
    選舉期間（投票日：民國98年12月5 日），為使登記2 號內
    埔鄉長候選人林勤童、該縣第三選區（含屏東縣內埔鄉）登
    記8 號縣議員候選人許馨勻均能順利當選，於98年11月29日
    或30日上午7 至9 時許，在屏東縣內埔鄉○○村○○路2 號
    鄭玉梅住處對面、鄭玉梅開設之早餐攤位，基於對設籍屏東
    縣內埔鄉興南村內之具有投票權人行求賄賂，而約其等投票
    權為一定之行使即投票予林勤童及許馨勻之犯意，以交付金
    錢新臺幣（下同）500 元作為對價，向設籍屏東縣內埔鄉○
    ○村○○路2 號有投票權之鄭玉梅行求賄賂，要求鄭玉梅於
    98年12月5 日該屆鄉長及縣議員選舉，投票給屏東縣內埔鄉
    長2 號候選人林勤童及屏東縣第三選區8 號縣議員候選人許
    馨勻，林煥昌於行求後，隨即拿出500 元欲交付給鄭玉梅時
    ，遭鄭玉梅以同（興南）村有人參選而予以拒絕。
二、案經屏東地方法院檢察署檢察官指揮屏東縣調查站、屏東縣
    政府警察局內埔分局偵查起訴。
    理  由
壹、證據能力部分：
一、證人鄭玉梅、李偉豪、林坤泰於偵查中具結後向檢察官所為
    之證述，證人均未曾提及檢察官在偵查中有不法取供情事，
    亦查無該證據作成時有何違法情事，並無顯有不可信之情況
    ，依刑事訴訟法第159 條之1 第2 項之規定，應適宜為本案
    之證據而有證據能力。
二、證人鄭玉梅於警詢就被告林煥昌所涉行求賄賂犯行之陳述，
    與其嗣於審理中否認被告有行求賄賂行為，改證稱被告當時
    係「說笑話」、「開玩笑」云云，所述內容前後不同，本院
    審酌證人鄭玉梅於警詢之陳述距案發日較近，當時記憶自較
    深刻，可立即反應所知，不致因時隔日久而遺忘案情，較無
    來自同案被告在場之壓力（見原審卷第24-29 頁、本院上訴
    卷第100-108 頁），且證人鄭玉梅於原審未表示警詢筆錄非
    出於其自由意識所製作、或該份筆錄所載內容有何不實（符
    ）之處（至其於本院上訴審陳述員警對其表示要講實話，不
    然檢察官會把她關起來，及有陳述被告關於金錢賄選之詞係
    開玩笑話云云，係屬迴護被告所為不實證詞部分，則詳後述
    《參見理由一(四)4.》），佐以證人鄭玉梅係客家人，警詢筆
    錄係由同係客家籍之屏東縣政府警察局內埔分局小隊長李偉
    豪所詢問（見98年度選他字第269 號《偵卷》第10頁），嗣
    檢察官於98年12月2 日訊問證人鄭玉梅時，亦由李偉豪具結
    後擔任通譯，而證人李偉豪於檢察官偵查中證稱：我是客家
    人，鄭玉梅由我詢問，鄭玉梅說：「她在對面時，林煥昌說
    這次選舉鄉長投2 號、議員要投8 號，那我拿錢給妳好不好
    ，她說不要，鄭玉梅沒有提到林煥昌講這些話是跟她開玩笑
    」等語（見偵卷第81頁），已足以排除員警有違法取供之情
    事，益徵證人鄭玉梅於警詢係基於自由意思而為陳述，員警
    之詢問未出於不正方法，是由其在警詢陳述時之各種外部情
    況觀之，虛偽陳述之危險性甚低，揆諸上開說明，其於警詢
    所為之陳述，是出於「真意」之信用性獲得確切保障，客觀
    上應具有較可信之特別情況，亦為證明被告上開犯罪事實存
    否所必要，依刑事訴訟法第159 條之2 規定，其於警詢之證
    言自有證據能力。
三、至證人鄭玉梅98年12月2 日警詢及同日偵訊筆錄部分，茲因
    本案卷內並未檢附證人鄭玉梅該日警詢錄音、錄影光碟，另
    偵訊錄音、錄影光碟則為無效片，且經原審向屏東縣政府警
    察局內埔分局及屏東地方法院檢察署查詢，已無法尋獲該日
    錄音檔案（見原審卷第35-36 頁），復經本院上訴審向屏東
    縣政府警察局內埔分局及屏東地方法院檢察署函調（詢）結
    果，均函覆無法提供該日之錄音、錄影光碟且無備份等情，
    此有屏東縣政府警察局內埔分局99年11月8 日內警偵字第09
    90016614號函、屏東地方法院檢察署99年11月10日屏檢榮第
    34584 號函暨卷附記載為「無效片（即無法顯現檔案內容）
    」之98年12月2 日偵訊光碟片在卷可憑（本院上訴卷第64-6
    5 之1 頁及偵卷偵查錄音、光碟存放袋）。然依上開回函及
    卷附「無效片」偵訊光碟片，顯示員警及檢察官於製作鄭玉
    梅上開筆錄均有錄音，只因警詢光碟於整理、移送卷證遺漏
    ，另偵訊光碟因錄音機器故障產生「無效片」，然此與未予
    錄音不同。再者，證人鄭玉梅於原審亦未證述員警或檢察官
    詢問有出於不正方法、陳述出於非任意性、或筆錄所載內容
    有何不實（符）之處，僅於98年12月12日偵訊證稱：「我不
    認識字，我講了寫字的人怎麼寫我不知道，我都是這樣講，
    沒有說謊話」等語，此經原審勘驗屬實，並有勘驗筆錄在卷
    可按（原審卷第38-40 頁）；佐以證人鄭玉梅於警詢迄至原
    審均證述，被告有作勢拿錢給其等情，僅係自98年12月12日
    即第2 次偵訊起，改稱被告這樣做是在開玩笑云云；且被告
    及辯護人亦未具體指出證人鄭玉梅98年12月2 日警詢及偵訊
    筆錄之內容有何記載不實之處。綜上各節，足見鄭玉梅上開
    警、偵筆錄應有據實記載，而具有公信力，並可擔保訊問程
    序有合法正當，並無礙此部分陳述證據能力之認定，一併敘
    明。
四、按被告以外之人於審判外之言詞或書面陳述，除法律有規定
    者外，不得作為證據，刑事訴訟法第159 條定有明文。查被
    告之辯護人主張秘密證人B1於調查局之陳述，並無證據能力
    云云，本院核其上開調查筆錄並無特別可信之情況，亦不符
    刑事訴訟法第159 條之2 有關傳聞例外之規定，故不得作為
    認定本案犯罪事實有無之證據，應無證據能力，但得作為彈
    劾該證人於審理中證詞之彈劾證據，附此敘明。
五、按被告以外之人於審判外之陳述，雖不符刑事訴訟法第159
    條之1 至之4 之規定，然經當事人於審判程序同意作為證據
    ，法院審酌該言詞陳述或書面陳述作成時之情況，認為適當
    者，亦得為證據，同法第159 條之5 第1 項定有明文。除上
    開所述外，本判決下列所引用之證據，屬被告以外之人在審
    判外陳述之傳聞證據部分，除依刑事訴訟法第159 條之1 至
    第159 條之4 規定得為證據者外，其餘業經被告、辯護人及
    檢察官於審理中同意作為證據，本院審酌該等傳聞證據作成
    時之狀況，並無違法或不當等不宜作為證據之情形，依前開
    說明，亦得作為證據。
貳、認定犯罪事實所憑之證據及理由
一、訊據被告林煥昌矢口否認有何行求賄選犯行，辯稱：我沒有
    向鄭玉梅買票，因為她賣早點，我當天早上在她店裡吃早點
    ，因為在場有很多人在談選舉買票的事，我只是跟著開玩笑
    ，我說妳要不要賣票，後來有買早點的人聽到云云。經查：
(一)、屏東縣內埔鄉第16屆鄉長選舉（投票日為98年12月5 日）候
    選人1 號「利八魁」、2 號「林勤童」；另屏東縣議會第17
    屆議員選舉第三選區（含屏東縣內埔鄉）選舉候選人（投票
    日為98年12月5 日）候選人共15人，其中8 號「許馨勻」；
    又證人鄭玉梅於上開選舉期間內，設籍於「屏東縣內埔鄉○
    ○村○○路2 號」（另一居所地為「屏東縣內埔鄉○○村○
    ○路37號」），係該屆內埔鄉長及第三選區縣議員選舉之具
    有投票權人；另被告則設籍於「屏東縣內埔鄉○○村○○路
    50號」，係鄭玉梅鄰居（居所地之鄰居）之事實，業據證人
    鄭玉梅供述在卷（見本院上訴卷第10 3頁），並有屏東縣選
    舉委員99年10月20日屏選一字第0991701817號函附「臺灣省
    屏東縣內埔鄉第16屆鄉長選舉公報」、「臺灣省屏東縣議會
    第17屆議員選舉第三選區選舉公報」暨選舉人名冊（見本院
    上訴卷第57-61 頁）、屏東縣內埔鄉戶政事務所99年11月17
    日屏內戶字第0990002356號函附之戶籍謄本（見本院上訴卷
    第73-91 頁）及被告與鄭玉梅之個人基本資料查詢結果資料
    （見本院上訴卷第21、32頁）在卷可憑，此部分事實，均可
    認定。
(二)、又證人鄭玉梅於98年12月2 日警詢證稱：「本次三合一選舉
    只有隔壁對面林煥昌告訴我，這次鄉長選舉要投給2 號林勤
    童，縣議員要選給8 號許馨勻，他說現在拿錢給妳，我回應
    說：『不要』，我拒絕收取；林煥昌在98年11月29日或30日
    早上9 點左右，地點在我家門口《屏東縣內埔鄉○○村○○
    路2 號》對面，林煥昌要拿錢給我，但我不要；這次三合一
    選舉，林煥昌向我講：『有好康的要報給我』，叫我投給誰
    （意指林煥昌要求其鄉長投給2 號林勤童、縣議員投給8 號
    許馨勻）」等語（見警卷第4-7 頁、98年度選他字第269 號
    《偵卷》第7-10頁）。復於98年12月2 日檢察官第1 次偵訊
    時，證稱：「林煥昌和我是對面鄰居，林煥昌在98年11月29
    或30日早上9 點左右，在我的家門口，林煥昌叫我縣議員要
    選8 號、鄉長要選2 號，林煥昌說要拿錢給我，我說我不要
    ，我拒絕收取，所以我不曉得他要給我多少，…（林煥昌為
    何要給你錢？）我知道林煥昌的用意是要買票，我沒有收賄
    」等語明確（見偵卷第17-18 頁）。再於原審證稱：「被告
    有說議員要選8 號（許馨勻），鄉長要選2 號（林勤童），
    有提到要給我好處，有說要拿錢給我，我於98年12月2 日有
    向檢察官表示知道這個意思是要買票」等語（見原審卷第26
    頁背面、第27頁）。並於本院上訴審審理時，證稱：「（妳
    在內埔分局製作筆錄，有對警察說『被告要拿錢給妳，但是
    妳拒絕』，妳有這樣說嗎？）他有對我說要不要拿錢，我說
    不要…；有，我在警察局有講這句話，…。」、「（98年11
    月29日被告到你那裡吃早餐時，有沒有對妳說鄉長要選2 號
    ，縣議員選8 號？）有這樣說，…。」（見本院上訴卷第10
    5 、106 頁）。顯示證人鄭玉梅於警詢、偵查、原審及本院
    上訴審均一致證述：於本次三合一選舉，其隔壁對面之被告
    於上開時、地向其表示：「鄉長選舉要投給2 號林勤童，縣
    議員要選給8 號許馨勻」等情，且於98年12月2 日警詢及同
    日第1 次偵訊均明確證述：被告以金錢向其行求賄選，並約
    定其該屆鄉長選舉投給2 號林勤童、縣議員投給8 號許馨勻
    之事實；且此情正巧為當時在一旁吃早餐之秘密證人B1親自
    見聞，並據秘密證人B1於本院更(二)審審理時到庭證述：「我
    在鄭玉梅的早餐店吃早餐，我看到林煥昌要拿錢給鄭玉梅，
    林煥昌有從袋子裡面拿出來五百元，準備要交給鄭玉梅，但
    是鄭玉梅就拒絕不要收。（問：當時林煥昌有無跟鄭玉梅說
    什麼？）林煥昌說鄉長要選姓林的，議員要選姓許的。（問
    ：林煥昌這樣說後，當時鄭玉梅說什麼？）她說本村的人有
    人出來選，我不要拿」等語（見本院卷第58、59頁）明確，
    其所述情節核與證人證玉梅於調查筆錄及第一次偵訊所述相
    符；佐以被告亦供承：「確有於上開時、地對鄭玉梅說上開
    （即「鄉長要投2 號林勤童，縣議員要選8 號許馨勻」、「
    有好康的要報給妳」）言語，上開內埔鄉第16屆鄉長選舉其
    支持2 號林勤童，第17屆屏東縣議員第3 選區候選人其支持
    8 號許馨勻，因為林勤童（2 號）係其堂弟，許馨勻（8 號
    ）的母親是其好友，其有為上開二位候選人拉票」、「因為
    現場有很多人…有買早點的人聽到（我與鄭玉梅的對話）」
    等語（見本院上訴卷第47-48 、118 頁、），益可證秘密證
    人B1確有在場見聞，足見被告確有為使林勤童及許馨勻順利
    當選該屆鄉長及縣議員選舉，而向具有投票權之鄭玉梅行求
    賄選之原因及動機，並進而以金錢向鄭玉梅行求賄選。
(三)、再者證人鄭玉梅證稱：「被告當時有問我說要選給誰，我說
    要選給利八魁（即1 號鄉長候選人）」等語（見本院上訴卷
    第104 頁），顯見被告當時有先試探性詢問鄭玉梅該屆選舉
    支持何位候選人，俟鄭玉梅明確回稱「（鄉長）支持利八魁
    」後，被告至此已知悉鄭玉梅所支持之候選人與其不同，則
    被告為促使鄭玉梅變更心意，衡情必須「動之以情」或「誘
    之以利」，然因鄭玉梅支持之鄉長候選人利八魁與鄭玉梅及
    被告等人同設籍於內埔鄉「興南村」（參見被告知供述，本
    院上訴卷第47頁），鄭玉梅基於同村情誼支持1 號利八魁，
    乃屬合於情理之事，對此秘密證人B1亦證稱：「鄭玉梅對被
    告說本村有人要出來選，我不要拿」等語（見本院卷第59頁
    ）相符，是被告欲以「情理」動搖鄭玉梅之決定，誠屬不易
    ，此時唯有「誘之以利」，方可讓鄭玉梅「審慎考慮」是否
    改支持2 號鄉長候選人林勤童及其支持之8 號議員候選人許
    馨勻；此與被告於上開時、地對鄭玉梅表示：「這次鄉長選
    舉要投給2 號林勤童，縣議員要選給8 號許馨勻」、「現在
    拿錢給妳」、「有好康的要報給妳，妳要投給…」等語相互
    勾稽，益證被告係以「交付金錢」利誘鄭玉梅之方式，希望
    鄭玉梅能配合為投票權一定之行使，亦即鄉長投給2 號林勤
    童、縣議員投給8 號許馨勻之行求賄選目的，至為灼然，又
    被告明確表示要求鄭玉梅投給其指定之鄉長及縣議員候選人
    」之行為，與其表示要給與鄭玉梅金錢之行求賄賂，二者之
    間具有原因目的之對應關係，具有對價關係至明。
(四)、被告雖辯稱：其向鄭玉梅表示「現在拿錢給妳」「有好康的
    要報給妳，妳要投給誰…」等語，係開玩笑的話云云；而證
    人鄭玉梅嗣於98年12月12日第2 次偵訊、原審及本院審理中
    亦改口證稱：被告當時係在開現笑云云。然查：
  1.被告前於83年間因賄選案件，經檢察官以投票行賄罪起訴，
    經原審法院於84年12月8 日以84年度訴字第297 號判決認定
    被告係犯投票行賄罪，因被告於偵查中自白全部犯行，並因
    而查獲候選人，判處免刑確定，此有起訴書、原審法院84年
    度訴字第297 號刑事判決書影本附偵卷可按（見偵卷第63-7
    9 頁），並有臺灣高等法院被告前案紀錄表在卷可按（見本
    院卷第28、29頁）；又被告另於98年2 月間因違反農會法之
    對於有選舉權之人交付財物賄選罪，經原審法院於98年8 月
    21日以98年度簡字第1339號刑事簡易判決判處有期徒刑6 月
    ，緩刑2 年，嗣經該院於98年12月23日以98年度簡上字第28
    1 號刑事判決駁回上訴確定，亦有起訴書、刑事判決書、臺
    灣高等法院被告前案紀錄表在卷可按（見原審卷第56-60 頁
    、本院上訴卷第18頁背面、第35-44 頁）。被告歷經上開違
    反選罷法及農會法等案件之偵審程序，並經法院判處徒刑在
    案，應深知賄選係犯罪行為，不可對投票權人為任何行求、
    交付金錢等賄選行為；佐以邇來國內各民意代表選舉賄選歪
    風未曾間斷，檢調單位於選舉期間則全力投入查緝賄選，且
    政府相關單位亦於各媒體廣為宣導不得買票賄選，此乃眾所
    皆知之事，被告對此應知悉甚詳，此由被告供稱：「（選舉
    期間不得向有投票權人作金錢或其他利益來約定投票權為一
    定的行使或是不行使，你瞭解？）瞭解。」等語即明（見本
    院上訴卷第48頁），則被告應無既知賄選犯罪之嚴重性及檢
    警之嚴厲查緝，卻仍於上開選舉期間，率以行求賄選之犯罪
    行為開玩笑而自陷於遭追訴賄選犯罪之可能，顯見被告無非
    係考量投票日（98年12月5 日）將至，有投入金錢買票賄選
    之需要及急迫性，才會於選前敏感時刻，以買票方式對鄭玉
    梅為上開行求賄選之行為，就此而言，已難認被告上開所言
    係「開玩笑」之詞。
  2.況且，一般人「開玩笑」所使用之言詞、語調，與行為人「
    出於真意」所使用之言語、語氣，通常會因彼此間所談論事
    件性質、內容重要與否、心境等因素而有不同，且被告與鄭
    玉梅又係鄰居關係（被告設籍於「內埔鄉○○村○○路50號
    」，鄭玉梅居住於「內埔鄉○○村○○路37號」），彼此相
    識，而該屆內埔鄉1 號鄉長候選人利八魁與被告及鄭玉梅二
    人同設籍於「興南村」（參見被告於本院上訴卷之供述，本
    院上訴卷第47頁），鄭玉梅亦支持1 號利八魁，然被告卻支
    持另一位2 號鄉長候選人即其堂弟林勤童，可見被告與鄭玉
    梅考量「親戚」、「同村情誼」等因素而支持不同候選人，
    是被告詢問鄭玉梅支持那位候選人及促請鄭玉梅支持林勤童
    、許馨勻之行為，以當時（98年11月29日或30日）距離投票
    日（98年12月5 日）不到1 星期，各候選人無不卯足全勁造
    勢、拉票，有意賄選之候選人或樁腳，通常亦會在此時段投
    入金錢買票賄選等情以觀，則被告上開對鄭玉梅約定其投票
    權為一定之行使，屬事涉敏感，衡情被告應不會率以「開玩
    笑」之意思，出而為上開言語。參以，被告與鄭玉梅係鄰居
    關係，彼此相識而具有一定之信賴及默契，被告無非亦係考
    量此層特殊關係，才膽敢於選前之敏感時刻以金錢向鄭玉梅
    行求賄選，且被告既與被告熟識，衡情已能充分理解被告行
    求言語之真意，自能明辨被告所言真意究係對其「金錢買票
    」或「開玩笑話」；佐以證人鄭玉梅於98年12月2 日製作警
    詢及偵訊筆錄時，均未證述被告向其表示：「現在拿錢給妳
    」「有好康的要報給妳，妳要投給…（鄉長投2 號林勤童，
    縣議員選8 號許馨勻）」係「開玩笑」之言詞，已據證人即
    屏東縣內埔分局員警李偉豪（即98年12月2 日鄭玉梅警詢筆
    錄詢問人及同日偵訊之客語通譯）證述綦詳（見本院上訴卷
    第110 頁），參以秘密證人B1亦到庭証述：「（問：當時兩
    人在講話時，是開玩笑的性質，還是很慎重的講？）很慎重
    的講，不是開玩笑的」等語（見本院卷第59頁），足見被告
    對鄭玉梅為上開言詞之語氣及真意，確有以交付金錢向鄭玉
    梅行求賄選之意無訛。
  3.又被告於98年12月1 日被檢舉涉犯賄選，經調查站以約談通
    知書約談被告，但因通知書日期填寫錯誤，被告拒絕到案，
    之後內埔分局員警通知被告，惟被告避不見面，員警乃持檢
    察官簽發拘票前往被告住處拘提未著，又分別於日間或晚上
    再次前往被告住處查看仍未遇見被告，經員警轉知被告兒子
    、女兒要被告到案，但其等表示不知道被告行蹤，至同年月
    5 日投票當日均未能將被告拘提到案，嗣員警再於同年月7
    日通知被告到案未果，後來員警透過民眾聯絡被告到案等情
    ，業據證人即內埔分局小隊長林坤泰於偵查中證述明確（見
    偵卷第37頁），並有警詢筆錄、內埔分局98年11月7 日內警
    偵字第0980016775號函附拘票暨執行拘提報告書附卷可按（
    見偵卷第24-26 、52-26 頁）；且被告於偵查中亦供稱：「
    對於警員林坤泰上開所述過程沒有意見，當時怕出面澄清，
    選舉前會有很多風風雨雨，會被說『林煥昌被抓走、被收押
    了』，等到選後再出面說明」等語在卷（見偵卷第36頁），
    可見被告對鄭玉梅為上開陳述後，已知悉檢警通知其到案說
    明，卻選擇避不見面，待選後才出面到案接受調查，倘其對
    鄭玉梅所言上詞僅係「開玩笑話」，衡情應會盡速到案，向
    檢警說明事實真相以釐清法律刑責，豈會於選前刻意躲避檢
    警調查，甚至害怕遭檢察官向法院聲請羈押，顯與常情不符
    ，益證被告所辯：其當時只是向鄭玉梅「開玩笑」云云，顯
    係事後卸責之詞，不足採信。
  4.至證人鄭玉梅嗣於第2 次偵訊、原審及本院上訴審改稱：被
    告要拿錢給其是開玩笑、說笑話云云。然查，證人鄭玉梅於
    98年12月2 日警詢及同日檢察官第1 次偵訊時已明確證述：
    被告以金錢向其行求賄選，並約定其該屆鄉長選舉投給2 號
    林勤童、縣議員投給8 號許馨勻之事實，且所述行求賄賂之
    內容具體、明確，並無曲解被告語意之虞，則證人鄭玉梅嗣
    於第2 次偵訊及審理中改口證述如上，又未能敘明其更異前
    詞之具體原因，則其翻異前詞所為證述是否屬實，已有疑義
    ；佐以被告於98年12月1 日被檢舉涉嫌賄選經檢察官指揮警
    調開始偵辦後，即刻意選擇逃避，待選後才出面接受調查（
    詳前3.所述），自難排除被告於逃避偵查期間與證人鄭玉梅
    進行勾串之可能；況證人鄭玉梅與被告之間具有同村鄰居情
    誼，深知被告可能因其證述有向其金錢賄選等詞而遭判刑入
    獄，復考量其於法院中作證，面對被告在場之壓力，乃迎合
    被告上開「開玩笑」之辯詞，為迴護被告之證述，自難採為
    有利被告之認定。又證人鄭玉梅於本院上訴審雖又稱：「於
    98年12月2 日製作警詢及第1 次偵訊筆錄時，有對警察及檢
    察官說被告要拿錢給她，是在開玩笑」云云（見本院上訴卷
    第105 頁），惟查證人鄭玉梅於98年12月2 日警詢及第1 次
    偵訊筆過程中，均未向員警及檢察官表示被告當時表示欲拿
    錢給她係在開玩笑等語，僅於「完成」製作警詢筆錄程序「
    後」，向員警提及被告係在開玩笑云云，但並未要求員警將
    其此部分供述正式記入警詢筆錄之事實，業據證人李偉豪（
    即98年12月2 日鄭玉梅警詢筆錄詢問人及同日偵訊筆錄之客
    語通譯）證述綦詳（見本院上訴卷第109-110 頁），則證人
    鄭玉梅於正式製作警詢筆錄及檢察官訊問之際，既未陳述被
    告關於向其金錢買票之詞係開玩笑話，自難以其於製作警詢
    筆錄「後」私下與員警閒聊之言詞，而推翻其正式製作及已
    具結擔保其證詞真實性之陳述（見偵卷第19頁證人結文）。
    至證人鄭玉梅另證稱：其於98年12月2 日製作警詢筆錄時，
    員警對其表示要講實話，不然檢察官會把她關起來云云（見
    本院上訴卷第107 頁），然查證人鄭玉梅於警詢後之偵查、
    原審中均未曾陳稱上開員警對其施恐嚇等情，且員警於詢問
    證人鄭玉梅之前及過程中，均未有員警告知鄭玉梅要好好配
    合，否則檢察官會收押她等情，已據證人李偉豪證述明確（
    見本院上訴卷第109 頁），足見員警並未告知證人鄭玉梅「
    要講實話，不然檢察官會把她關起來」等語；又退萬步言之
    ，縱令員警有對證人鄭玉梅為上開表示，充其量亦僅係告知
    證人鄭玉梅要據實陳述（要講實話），並非要求證人鄭玉梅
    作不利被告或其他不實陳述，是證人鄭玉梅上開於警詢及第
    1 次偵訊時之證述，顯係出於其自由意志所為，其所述情節
    又與旁觀者即秘密證人B1所言相符，應屬真實可信。
(五)、至被告辦稱：證人鄭玉梅與其係對向犯罪之共犯，依刑事訴
    訟法第156 條第2 項規定：被告或共犯之自白，不得作為有
    罪判決之唯一證據，仍應調查其他必要之證據，以察其是否
    與事實相符；而共犯之自白，性質上仍屬被告之自白，縱先
    後所述內容一致，或經轉換為證人而具結陳述，仍屬不利己
    之陳述範疇，究非自白以外之其他必要證據，自不足作為證
    明其所自白犯罪事實之補強證據云云。惟公職人員選舉罷免
    法第99條之賄選罪，其行求賄選階段，屬行賄者單方意思表
    示行為，不以相對人允諾為必要，而交付賄選階段，則行賄
    者已實施交付賄賂之行為，一經交付，罪即成立，但以收受
    者已收受，而有其受賄意思者為限。本件被告於向證人鄭玉
    梅行求賄選，其行求賄選階段，屬行賄者單方意思表示行為
    ，不以相對人允諾為必要，非有對向共犯始成立犯罪，況被
    告進而欲向鄭玉梅交付金錢賄選時，遭鄭玉梅所拒絕等情，
    業經證人鄭玉梅證述如前，鄭玉梅自非投票受賄罪之共犯，
    且檢察官亦未起訴鄭玉梅涉犯投票受賄罪，足見鄭玉梅並非
    本件被告行求或交付賄賂賄選犯罪之共犯，就被告而言，鄭
    玉梅上開陳述純屬證人之證詞，並非共犯之自白甚明，自可
    採為認定被告犯罪之證據。
(六)、另秘密證人B1於調查筆錄所稱，我的朋友看到被告欲拿出50
    0 元向鄭玉梅買票，後來他打電話給我云云（見偵查卷第3
    頁），然其於本院作證時，已具結證述此部分係其親自見聞
    ，本院審酌秘密證人B1於調查站詢問時，業已表明不願意出
    庭作證（見偵查卷第3 頁背面），其於本院作證時並陳述：
    「我在其他地方有見過被告」等語（見本院卷第61頁），顯
    見其可能為與被告熟識之人，而屏東縣內埔鄉又為一人際關
    係較都會區更為緊密之鄉城，秘密證人B1出面檢舉本件賄選
    案，當承受相當之人情壓力，是其於前述調查筆錄所稱，應
    係為免自己遭受人情、社會壓力，而推託係友人見聞本案所
    致，自應以其於本院審理中、經具結之証述為真實可採。再
    秘密證人B1所述見聞被告向鄭玉梅行求賄選日期部分，先稱
    係：「98年12月1 日」，後稱係：「98年11月29或30日」等
    語（見本院卷第61、62頁），本院參酌被告亦無法確認本案
    日期，其陳述：「在12月1 日或是前一天11月30日（詳細日
    期我忘記了）早上，我在攤子上有遇見她（即鄭玉梅），我
    向她說拜託鄉長請支持林勤童，縣議員妳支持許馨勻」、「
    （問：你去鄭玉梅早餐店吃早點到底是哪一天？）29或30日
    ，我已經無法記憶，就是其中的一天」等語（見警卷第2 頁
    、更一卷第30頁），及證人鄭玉梅證述：「（問：林煥昌於
    何時、何地要拿鄉長候選人2 號林勤童、縣議員候選人8 號
    許馨勻的錢給你？）在98.11.29或30日早上9 點左右（正確
    日期我忘了），地點在我家門口對面」、「林煥昌在98年11
    月29或30日早上9 點左右，在我的家門口，林煥昌叫我縣議
    員要選8 號、鄉長要選2 號，林煥昌說要拿錢給我，我說我
    不要」等語（見警卷第5 頁、偵查卷第18頁），認應以「98
    年11月29或30日」之其中一日為可採。而秘密證人B1於本院
    作證時，已距案發時間逾2 年，自難強求其就本案行求賄選
    之時間點為正確之記憶，是尚不得以其就此陳述前後不同，
    即遽認其全部證詞均不可採。
(七)、又被告辯稱，在鄭玉梅早餐店有很多人，不可能在此時向鄭
    玉梅賄選云云。然案發當時（98年11月29日或30日）距離投
    票日（98年12月5 日）不到1 星期，各候選人無不卯足全勁
    造勢、拉票，有意賄選之候選人或樁腳，通常亦會在此時段
    投入金錢買票賄選，被告自可能認定吃早餐者不會有人特別
    注意其所為何事，而趁機向鄭玉梅行求，是其此部分之辯解
    ，尚難採信。
(八)、被告之辯護人另以：被告提出之500 元過少，不足以影響鄭
    玉梅之投票意願，被告既要求鄭玉梅投票給特定2 人，應提
    出1,000 元才夠云云。惟按公職人員選舉罷免法第99條第1
    項之賄選罪，係以對於有投票權之人行求、期約或交付賄賂
    或其他不正利益，而約其不行使投票權或為一定之行使為構
    成要件，亦即須視行為人主觀上是否具有行賄之犯意，而約
    使有投票權人為投票權一定之行使或不行使；客觀上行為人
    所行求期約或交付之賄賂或不正利益是否可認係約使投票權
    人為投票權之一定行使或不行使之對價；以及所行求、期約
    、交付之對象是否為有投票權人而定。上開對價關係，在於
    行賄者之一方，係認知其所行求、期約或交付之意思表示，
    乃為約使有投票權人為投票權一定之行使或不行使；在受賄
    者之一方，亦應認知行賄者對其所行求、期約或交付之意思
    表示，乃為約使其為投票權一定之行使或不行使。且對有投
    票權人交付之財物或不正利益，並不以金錢之多寡為絕對標
    準，而應綜合社會價值觀念、授受雙方之認知及其他客觀情
    事而為判斷（最高法院92年臺上字第893 號判例意旨參照）
    。查本案發生地點為物價較低之鄉間，500 元對於在一般當
    地生活之民眾而言，應具有相當之價值，客觀上足以動搖民
    眾之投票意向，被告所為主觀上自有行求之故意，且證人鄭
    玉梅亦證稱，我知道被告這是要買票的意思，業如前述，故
    被告行求之對象鄭玉梅主觀上已認知到被告提出該金錢之用
    意，揆諸前揭最高法院判例意旨，該500 元自足以影響具投
    票權人之投票意向，堪以認定，被告辯護人前揭所辯，尚無
    足取。
二、綜上所述，本件事證明確，被告前揭行求賄選之犯行，堪以
    認定，應依法論科。
、論罪科刑及撤銷改判之理由：
一、按民主程序乃透過選舉機制予以展現，而選舉基本原則與代
    議士民主有極其密切的關係，我國憲法第129 條規定，各種
    選舉除憲法別有規定外，以普通、平等、直接及無記名投票
    之方法行之，其中「無記名投票」即在闡明行使選舉權應遵
    守秘密投票原則而為之，一方面保障選舉人之秘密選舉自由
    及自主投票之權利，他方面則係保障社會公義，促成選舉結
    果之正確，不允許個人任意放棄選舉秘密，故在秘密投票之
    制度下，吾人當無可能於選舉過程中、或選舉後針對個別選
    舉人之投票情形詳予調查、獲悉他人投票之內容；職是之故
    ，公職人員選舉罷免法第99條規定目的即為確保選舉人不受
    其他因素介入影響其選舉自由意志，核其性質，要屬「抽象
    危險犯」之規範，其犯罪成立與否，當不待現實危害之發生
    ，法院應詳就行為人之主觀犯意及共犯犯意聯絡等心理狀態
    、行為時之客觀情事，本於邏輯推理為綜合判斷，且須異時
    異地，衡以社會常情及經驗法則作為論斷之基礎，苟認為行
    為人所為對選舉人秘密投票暨國家正當選舉程序法益有侵害
    之危險者，即可認為犯罪，斷非以該等財物或不正利益之交
    付，必須足以動搖或影響有投票權人之投票意向，亦或收受
    者確已承諾或進而為一定投票權之行使為其判斷標準。又公
    職人員選舉罷免法第99條第1 項投票行賄罪之客體有二種，
    一為賄賂，一為不正利益；所謂「賄賂」係指金錢或得以金
    錢計算之財物；「不正利益」則指賄賂以外，足以供人需要
    或滿足人之慾望，一切有形無形之利益而言（最高法院93年
    臺上字第3355號判決採同一見解）；而該條所定「行求」，
    係指行賄人自行向對方提出賄賂或不正利益，以備交付，只
    以行賄者一方之意思表示為已足，不以受賄者之允諾為必要
    。
二、本件被告於上開屏東縣內埔鄉鄉長及縣議員之選舉期間，為
    使林勤童及許馨勻順利當選該屆內埔鄉長及縣議員，而以給
    付一定金錢為條件，對於有投票權之鄭玉梅行求賄選並約其
    投票權為一定之行使，其主觀上顯具有行賄之犯意，客觀上
    所行求之賄賂（金錢）可認係約使有投票權人即鄭玉梅為投
    票權之一定行使之對價，且被告於行賄者當時明知其行求之
    意思表示，乃為約使有投票權人之鄭玉梅為投票權一定之行
    使，且就鄭玉梅而言，亦認知被告對其所行求之意思表示，
    乃為約使其為投票權一定之行使，亦即鄉長投給2 號候選人
    林勤童、縣議員投給8 號候選人許馨勻，雖被告行求後，欲
    進一步交付賄賂遭鄭玉梅所拒，然被告既以交付金錢500 元
    為對價約定鄭玉梅投票權為一定之行使，以行求當時之選舉
    氛圍、社會價值觀念、授受雙方認知等情綜合判斷，已可認
    定被告係對有投票權之鄭玉梅行求賄賂，且就被告之主觀犯
    意、行為時之客觀情事，衡以社會常情及經驗法則等，堪認
    被告上開所為，已對選舉人秘密投票暨國家正當選舉程序法
    益有侵害之危險，而違反公職人員選舉罷免法第99條第1 項
    之對於有投票權人行求賄賂罪，不因其未動搖、影響鄭玉梅
    之投票意向，或鄭玉梅未承諾受賄而有不同。按投票行賄罪
    之處罰分別規定於刑法第144 條及公職人員選舉罷免法第99
    條第1 項，而本件屏東縣內埔鄉第16屆鄉長及屏東縣議會第
    17屆議員選舉，係公職人員選舉罷免法第2 條第2 款所規定
    之地方公職人員選舉，是公職人員選舉罷免法第99條第1 項
    自屬刑法第144 條之特別法，依特別法優於普通法之規定，
    應優先適用公職人員選舉罷免法。核被告所為，係犯公職人
    員選舉罷免法第99條第1 項之對於有投票權之人行求賄賂罪
    。被告一行求行為，欲影響鄭玉梅對鄉長、縣議員2 個選舉
    之投票意向，係一行為觸犯2 同種之罪之想像競合犯，應論
    以一罪。
三、原審予以論罪科刑，固非無見，惟查：
(一)、按有罪之判決書，須將認定之犯罪事實詳記於事實欄，然後
    於理由內逐一說明其所憑之證據及其認定之理由，以使事實
    與理由兩相一致，方為合法。本件原判決事實欄記載被告基
    於對於有投票權人行求賄賂，約其投票權為一定行使之犯意
    ，以金錢向鄭玉梅行求賄選，要求鄭玉梅上開鄉長及縣議員
    選舉投票給2 號鄉長候選人林勤童及8 號縣議員候選人許馨
    勻等情；惟於理由內僅敘明證人鄭玉梅關於被告行求賄賂之
    證詞如何可採，至於林勤童及許馨勻等二人分別係該屆屏東
    縣內埔鄉長、屏東縣議員候選人暨鄭玉梅係具有投票權人等
    ，攸關被告是否違反公職人員選舉罷免法第99條第1 項之對
    於有投票權人行求賄賂罪之構成要件事實，則未於理由內說
    明憑以認定之證據及理由，已有未恰。
(二)、原判決認定林勤童、許馨勻係上開屏東縣內埔鄉長、屏東縣
    議員候選人，鄭玉梅則係設籍於屏東縣內埔鄉之具有投票權
    人；惟稽之原法院檢送之卷證資料，均未見屏東縣選舉委員
    會出具之該屆鄉長及縣議員選舉公報及鄭玉梅設籍於「屏東
    縣內埔鄉○○村○○路2 號」之有投票權人等相關資料（嗣
    經本院依職權調取上開選舉公報、選舉人名冊及戶籍資料等
    附卷佐證，見本院上訴卷第32、73-91 頁），且原審亦未調
    取上開資料作為其認定事實所憑之證據，亦有疏漏。
(三)、原判決漏未調查被告行求之金錢數額為500 元，並漏未為沒
    收之諭知，同有疏漏。被告上訴意旨否認犯罪，指摘原判決
    不當，雖無理由；惟原判決既有上開可議之處，即屬無可維
    持，應予撤銷改判。
四、本院審酌選舉乃民主政治之重要表徵，選民能否依據候選人
    之品行、學識、才能、政見等資料而選賢與能，攸關一國政
    治之良窳甚鉅，而賄選足以破壞候選人間之公平競爭，更為
    敗壞選風之主要根源，故世界各民主法治國家莫不懸為厲禁
    ，全力遏止賄選犯行；而被告於83年間曾因賄選案件經原審
    法院以犯投票行賄罪判處免刑確定，復於98年2 月間因違反
    農會法之對於有選舉權之人交付財物賄選罪，甫經原審法院
    於98年8 月21日以98年度簡字第1339號判處有期徒刑6 月、
    緩刑2 年，竟不知悔改、警惕，於其違反農會法之賄選案件
    上訴於二審法院審理期間內（嗣於98年12月23日判決駁回上
    訴確定），為使林勤童及許馨勻順利當選，不思以合法方式
    從事輔選、助選行為，竟以給付金錢之方式，從事行求賄選
    行為，企圖影響選舉之公平，已嚴重侵蝕民主政治之機能，
    危害選舉制度之公正性，並參酌其犯罪動機、手段、生活情
    狀、知識程度及否認犯行之犯後態度等一切情狀，量處有期
    徒刑3 年2 月。
五、禠奪公權部分
    按「犯刑法分則第六章之妨害投票罪，宣告有期徒刑以上之
    刑者，並宣告褫奪公權，公職人員選舉罷免法第113 條第3
    項定有明文。此項褫奪公權之宣告，寓有強制性，為刑法第
    37條第2 項之特別規定，法院應優先適用」（最高法院95年
    度臺上字第7347號裁判要旨參照）、另按「犯本章之罪或刑
    法分則第六章之妨害投票罪，宣告有期徒刑以上之刑者，並
    宣告褫奪公權」、「宣告一年以上有期徒刑，依犯罪之性質
    認為有褫奪公權之必要者，宣告一年以上十年以下褫奪公權
    」、「褫奪公權，於裁判時併宣告之」，公職人員選舉罷免
    法第113 條第3 項、刑法第37條第2 項、3 項分別定有明文
    。被告所犯公職人員選舉罷免法第99條第1 項之行求賄賂罪
    ，經本院判處有期徒刑，自應依公職人員選舉罷免法第113
    條第3 項，宣告褫奪公權。
六、沒收部分：
    按公職人員選舉罷免法第99條第3 項規定：預備或用以行求
    期約或交付之賄賂，不問屬於犯人與否，沒收之。此項沒收
    為刑法第38條沒收之特別規定，採絕對義務沒收主義，祇要
    係預備或用以行求、期約或交付之賄賂，不論是否屬於被告
    所有或已否扣案，茍不能證明已滅失而不存在，法院均應宣
    告沒收，並無自由裁量之餘地（最高法院100 年度臺上字第
    1461號刑事判決參照）。故被告行求賄選之500 元，雖未扣
    案，仍應依公職人員選舉罷免法第99條第3 項規定，諭知沒
    收。
七、被告之辯護人於本院審理期日時，請求本院再次傳訊證人鄭
    玉梅，以證明鄭玉梅看到林煥昌的正確日期，又鄭玉梅在本
    院前審陳述當時有很多客人，但秘密證人B1說當日只有另一
    個客人在場，有再次釐清之必要云云。惟查本案時間點部分
    ，案發迄今已過二年，被告、秘密證人B1、證人鄭玉梅記憶
    均已模糊（見理由欄貳、一(六)之敘述），然被告歷次陳述與
    秘密證人B1、證人鄭玉梅主要證述內容均相符（僅被告之行
    求行為是否在「開玩笑」不同）；又鄭玉梅早餐攤位既為一
    公共場所，客人人數會隨時更動（可能是秘密證人B1剛就坐
    時客人多，見到被告與鄭玉梅談話時，客人少，各種情況不
    一而足，鄭玉梅是否於今日仍能正確記憶，容有疑問），且
    客人多或少，又與本案構成要件事實無任何關聯，故本院認
    無再行傳訊鄭玉梅之必要，附此敘明。
據上論結，應依刑事訴訟法第369 條第1 項前段、第364 條、第
299 條第1 項前段，公職人員選舉罷免法第99條第1 項、第3 項
、第113 條第3 項，刑法第11條、第37條第2 項、第55條，判決
如主文。
本案經檢察官高碧霞到庭執行職務。
中    華    民    國    100   年    12    月    21    日
                    刑事第六庭  審判長法  官  翁慶珍
                                      法  官  孫啟強
                                      法  官  石家禎
以上正本證明與原本無異。
如不服本判決應於收受本判決後10日內向本院提出上訴書狀，其
未敘述上訴理由者，並得於提起上訴後10日內向本院補提理由書
狀（均須按他造當事人之人數附繕本）「切勿逕送上級法院」。
中    華    民    國   100    年    12    月    21    日
                                      書記官  黃月瞳
附錄本判決論罪科刑法條：
公職人員選舉罷免法第99條第1項
對於有投票權之人，行求期約或交付賄賂或其他不正利益，而約
其不行使投票權或為一定之行使者，處3 年以上10年以下有期徒
刑，得併科新臺幣1 百萬元以上1 千萬元以下罰金。